---
title: "Regresión Lineal"
author: "Pablo de la Cuesta García"
date: "2024-02-07"
output: pdf_document
---

```{r setup, include=FALSE}
knitr::opts_chunk$set(echo = TRUE)
```

# Regresión lineal

## Introducción

El foco de estudio será comprender en primer lugar que es la correlación, avanzar hacia la regresión lineal simple y finalmente llegar a la regresión lineal múltiple. Al finalizar se habrá adquirido un entendimiento profundo de cómo formular preguntas de investigación, desarrollar modelos estadísticamente sólidos, e interpretar los resultados para informar decisiones en el ámbito de la salud pública.

## Objetivos

Aprender a cómo desarrollar, ajustar, e interpretar modelos de regresión lineal, aplicándolos a la investigación en salud pública para:

- Evaluar la eficacia de intervenciones.
- Entender las causas de diversas enfermedades.
- Predecir resultados de salud futuros.


## Correlación

La correlación es un concepto estadístico fundamental que mide el grado de asociación entre dos variables. Este concepto es esencial para entender las relaciones lineales en los datos y se diferencia de la regresión lineal en que la correlación no implica causalidad sino que simplemente indica si existe o no una asociación.

### Correlación de Pearson

El coeficiente de correlación de Pearson es una medida estadística que nos sirve para cuantificar la relación lineal entre dos variables. Este coeficiente varía entre $-1$ y $1$, donde:

- $1$ indica una relación lineal positiva perfecta.
- $-1$ indica una relación lineal negativa perfecta.
- $0$ indica que no hay relación lineal.

```{r}
# Instalando y cargando el paquete necesario
if (!require("ggplot2")) install.packages("ggplot2")
library(ggplot2)

# Estableciendo la semilla para reproducibilidad
set.seed(0)

# Generando datos simulados
fev1 <- runif(10, min = 1.5, max = 3.5)  # FEV1 en litros
calidad_vida <- runif(10, min = 10, max = 100)  # Puntuación de calidad de vida

# Creando un dataframe con los datos
datos <- data.frame(FEV1 = fev1, CalidadVida = calidad_vida)

# Graficando con ggplot2
ggplot(datos, aes(x = FEV1, y = CalidadVida)) +
  geom_point(color = 'blue', size = 3, alpha = 0.7) +  # Añadiendo los puntos
  labs(title = "Relación entre Calidad de Vida y Función Pulmonar (FEV1)",
       x = "FEV1 (litros)",
       y = "Calidad de Vida (Puntuación)") +
  theme_minimal() +  # Utilizando un tema minimalista
  theme(plot.title = element_text(hjust = 0.5))  # Centrando el título
```

El gráfico anterior ilustra la relación entre la calidad de vida y la función pulmonar (FEV1) en una cohorte de pacientes con enfermedad pulmonar obstructiva crónica (EPOC). Este tipo de análisis visual es crucial para identificar patrones preliminares en los datos, como tendencias o agrupaciones, que pueden sugerir una asociación entre las dos variables.

### Condiciones para la validez de la correlación de Pearson

Para que el cálculo del coeficiente de Pearson sea válido, deben cumplirse tres condiciones:

1. Ambas variables deben ser continuas y provienen de una muestra aleatoria.
2. Al menos una variable debe distribuirse normalmente, aunque es preferible que ambas lo hagan.
3. La normalidad se puede inspeccionar visualmente mediante un gráfico de dispersión, buscando una distribución aproximadamente elíptica de los puntos alrededor de la línea de mejor ajuste.

### Correlación y causalidad

La correlación entre dos variables no implica una relación causal directa. Existen muchos ejemplos de correlaciones espurias para enfatizar cómo factores externos pueden influir en las asociaciones observadas.


### Ejemplos de regresiones lineales

```{r}
# Cargar el paquete ggplot2
library(ggplot2)

# Establecer semilla para reproducibilidad
set.seed(0)

# Datos para correlación positiva fuerte
x_pos_fuerte <- seq(0, 10, length.out = 30)
y_pos_fuerte <- x_pos_fuerte + rnorm(30, 0, 1)

# Datos para correlación negativa moderada
x_neg_moderada <- seq(0, 10, length.out = 30)
y_neg_moderada <- -x_neg_moderada + rnorm(30, 0, 2)

# Datos para relación no lineal (correlación cero)
x_no_lineal <- seq(0, 10, length.out = 30)
y_no_lineal <- sin(x_no_lineal)

# Crear data.frames
df_pos_fuerte <- data.frame(x = x_pos_fuerte, y = y_pos_fuerte)
df_neg_moderada <- data.frame(x = x_neg_moderada, y = y_neg_moderada)
df_no_lineal <- data.frame(x = x_no_lineal, y = y_no_lineal)

# Gráfico de correlación positiva fuerte
ggplot(df_pos_fuerte, aes(x = x, y = y)) +
  geom_point(color = 'blue') +
  geom_smooth(method = "lm", se = FALSE, color = 'red') +
  ggtitle("Correlación Positiva Fuerte (r ~ 0.85)") +
  theme_minimal()

# Gráfico de correlación negativa moderada
ggplot(df_neg_moderada, aes(x = x, y = y)) +
  geom_point(color = 'red') +
  geom_smooth(method = "lm", se = FALSE, color = 'blue') +
  ggtitle("Correlación Negativa Moderada (r ~ -0.5)") +
  theme_minimal()

# Gráfico de relación no lineal (correlación cero)
ggplot(df_no_lineal, aes(x = x, y = y)) +
  geom_point(color = 'green') +
  ggtitle("Relación No Lineal (r ~ 0)") +
  theme_minimal()

```






























